ACORDAO-COMPLETO-2555460

ACÓRDÃO DE RELAÇÃO

ACÓRDÃO DE RELAÇÃO 2501/2022 ATA 43/2022 - PLENÁRIO

Acórdão 2501/2022-TCU-Plenário
	VISTOS e relacionados estes autos de representação, com pedido de medida cautelar, oferecida pela empresa Eadtech Produtos e Serviços para Educação Editora S.A., a respeito de possíveis irregularidades na Licitação 7003762280, realizada pela Petróleo Brasileiro S. A. - Petrobras com vistas à contratação de serviços de criação, produção, tradução, manutenção e suporte à produção de conteúdo educacionais para projetos da Universidade Petrobras ou demais setores;  
	Considerando que a Petrobras celebrou o Contrato ICJ 5900.0121418.22.2, oriundo da Licitação 7003762280, com o Serviço Nacional de Aprendizagem Industrial - Senai em 3/8/2022, possuindo vigência até 1/8/2025;
	Considerando que foi realizada oitiva prévia da Petrobras acerca dos seguintes tópicos:
i) suposto desvio de finalidade em que incorrerá o Senai caso venha a ser contratado, uma vez que o serviço licitado não se enquadraria nas finalidades precípuas daquele ente, que são: a organização e a administração de escolas de aprendizagem para industriários, nos termos do art. 2º do Decreto-Lei 4048/1942, e a realização de cursos e treinamentos para o citado público, consoante disposto no art. 1º do seu Regimento, aprovado pelo Decreto 494/1962;
ii) possível inobservância do princípio da isonomia no âmbito do mencionado certame, dado que o Senai, por integrar a categoria dos serviços sociais autônomos, concorreria em vantagem com as demais sociedades empresárias na medida em que aquele ente estaria submetido a regime mais favorável de captação de suas receitas (contribuições parafiscais) e de tributação, podendo, assim, ofertar preços menores;
iii) suposta violação do princípio da vinculação ao instrumento convocatório, em vista do descumprimento da regra constante do item 2.1 do edital do certame em análise (peça 4, p. 2) , que permite a participação apenas de "empresas brasileiras ou estrangeiras", categoria a qual não pertence o Senai; e
	iv) possível falha na habilitação do Senai, ante a incompatibilidade entre o objeto do certame da Petrobras e as atividades pertinentes à área de atuação do Senai, especificadas na sua lei de constituição e no seu regimento;
	Considerando que foi oportunizada à unidade jurisdicionada a construção participativa de deliberação a que se refere o art. 14 da Resolução-TCU 315/2020;
	Considerando que foi realizada oitiva do Serviço Nacional de Aprendizagem Industrial - Senai acerca dos seguintes tópicos:
i) suposto desvio de finalidade em que incorrerá o Senai caso venha a ser contratado, uma vez que o serviço licitado não se enquadraria nas finalidades precípuas daquele ente, que são: a organização e a administração de escolas de aprendizagem para industriários, nos termos do art. 2º do Decreto-Lei 4048/1942, e a realização de cursos e treinamentos para o citado público, consoante disposto no art. 1º do seu Regimento, aprovado pelo Decreto 494/1962;
ii) possível inobservância do princípio da isonomia no âmbito do mencionado certame, dado que o Senai, por integrar a categoria dos serviços sociais autônomos, concorreria em vantagem com as demais sociedades empresárias na medida em que aquele ente estaria submetido a regime mais favorável de captação de suas receitas (contribuições parafiscais) e de tributação, podendo, assim, ofertar preços menores;
iii) suposta violação do princípio da vinculação ao instrumento convocatório, em vista do descumprimento da regra constante do item 2.1 do edital do certame em análise (peça 4, p. 2) , que permite a participação apenas de "empresas brasileiras ou estrangeiras", categoria a qual não pertence o Senai; e
iv) possível falha na habilitação do Senai, ante a incompatibilidade entre o objeto do certame da Petrobras e as atividades pertinentes à área de atuação do Senai, especificadas na sua lei de constituição e no seu regimento;
	Considerando os pareceres uniformes exarados pela Secretaria de Controle Externo de Aquisições Logísticas às peças 49 e 50, e 54 e 55, dos quais resta assente que:
	i) a execução do objeto da Licitação 7003762280 insere-se nas finalidades constitutivas do Senai;
	ii) não caracteriza inobservância do princípio da isonomia no âmbito do mencionado certame, diante da inexistência de previsão legal para a adoção de equalização da proposta no caso da contratação de entidades sem fins lucrativos; 
	iii) a interpretação na linha de que entidades sem fins lucrativos estariam impedidas de participar do certame se traduziria em formalismo exacerbado, afrontando o princípio da razoabilidade;
	iv) não existe vedação legal para a participação do Senai em procedimentos licitatórios, considerando se tratar de pessoa jurídica de direito privado voltada à promoção da qualificação e especialização dos trabalhadores da indústria através de cursos de aprendizagem e o oferecimento de soluções tecnológicas para empresas por intermédio de programas de assessoria técnica e serviços tecnológicos;
	v) o tratamento tributário diferenciado conferido aos serviços sociais autônomos, a exemplo do Senai, tem origem na Constituição Federal (art. 150, inciso VI, alínea "c") , não cabendo à Petrobras, em seu procedimento licitatório, retirar uma prerrogativa conferida pela Constituição, sem haver um fundamento no ordenamento jurídico legitimador de tal atitude; e
	vi) soma-se a favor do Senai o direito à ampla isenção tributária concedida pelo legislador infraconstitucional, mediante os arts. 12 e 13 da Lei 2 613/1955;
	ACORDAM os Ministros do Tribunal de Contas da União, reunidos em sessão do Plenário, com fundamento no art. 143, III, do Regimento Interno/TCU, em:
	a) conhecer da representação, satisfeitos os requisitos de admissibilidade constantes no art. 87, § 2º, da Lei 13.303/2016, c/c os arts. 235 e 237, VII, do Regimento Interno deste Tribunal, e no art. 103, § 1º, da Resolução - TCU 259/2014;
	b) no mérito, considerar a presente representação improcedente;
	c) indeferir o pedido de concessão de medida cautelar formulado pela representante;
	d) informar à Petrobras e à representante a prolação do presente Acórdão; e
	e) arquivar os presentes autos, nos termos do art. 250, I, c/c art. 169, V, do Regimento Interno/TCU.
1. Processo TC-Processo 010.247/2022-0 (REPRESENTAÇÃO) 
	1.1. Interessados: Departamento Regional do Senai No Estado do Rio de Janeiro (03.848.688/0001-52) ; Serviço Nacional de Aprendizagem Industrial - Departamento Nacional (33.564.543/0001-90) .
	1.2. Órgão/Entidade: Petróleo Brasileiro S.A.
	1.3. Relator: Ministro Antonio Anastasia.
	1.4. Representante do Ministério Público: não atuou.
	1.5. Unidade Técnica: Secretaria de Controle Externo de Aquisições Logísticas (Selog) .
	1.6. Representação legal: Braulio Licy Gomes de Mello (117450/OAB-RJ) , Hélio Siqueira Júnior (62929/OAB-RJ) e outros, representando Petróleo Brasileiro S.a.; Ielton Carvalho Pianco (47.965/OAB-DF) , Jorge Ulisses Jacoby Fernandes (06546/OAB-DF) e outros, representando Webaula Produtos e Serviços Para Educação Editora S/A. 
	1.7. Determinações/Recomendações/Orientações: não há.

Petróleo Brasileiro S.A.

Departamento Regional do Senai No Estado do Rio de Janeiro (03.848.688/0001-52); Serviço Nacional de Aprendizagem Industrial - Departamento Nacional (33.564.543/0001-90).

ANTONIO ANASTASIA

Braulio Licy Gomes de Mello (117450/OAB-RJ), Hélio Siqueira Júnior (62929/OAB-RJ) e outros, representando Petróleo Brasileiro S.a.; Ielton Carvalho Pianco (47.965/OAB-DF), Jorge Ulisses Jacoby Fernandes (06546/OAB-DF) e outros, representando Webaula Produtos e Serviços Para Educação Editora S/A.

Não atuou.

REPRESENTAÇÃO (REPR)

Secretaria de Controle Externo de Aquisições Logísticas (Selog).